ACORDAO-COMPLETO-2346253

ACÓRDÃO DE RELAÇÃO

ACÓRDÃO DE RELAÇÃO 404/2019 ATA 6/2019 - PLENÁRIO

Acórdão 404/2019-TCU-Plenário
Considerando a manifestação da unidade técnica lavrada nos seguintes termos:
"1.	Cuidam os autos de Representação, com pedido de medida cautelar, formulada pela empresa IHM-Engenharia e Sistema de Automação Ltda., CNPJ 00.338.601/0001-13, com fundamento no art. 113, § 1º, da Lei 8.666/93, em face de possíveis irregularidades na Licitação Carta-Convite Eletrônica 800031510497, envolvendo contrato da ordem de R$ 25 milhões, promovido pela Petrobras Distribuidora (BR Distribuidora) .
2.	A licitação, regida, à época dos fatos, pelo Decreto 2.745/98, teve por finalidade selecionar empresa para a prestação de Serviço de Manutenção Industrial de Automação, Instrumentação e Controle, Planejamento, Controle de Manutenção e Almoxarifado, Serviços de Projetos e Fiscalização de Obras, nos Equipamentos, Edificações, Sistemas Operacionais e Produtivos nas Instalações da Fábrica de Lubrificantes da BR (GEI) .
3.	A representação, que consta da peça 1, vem acompanhada de sete documentos, a fim de subsidiar as argumentações, quais sejam: a) contrato social da empresa representante; b) procuração do representante legal; c) carta convite e anexos; d) recurso administrativo impetrado junto à comissão de licitação; e) decisão da comissão de licitação acerca do recurso impetrado; f) proposta de preços unitários da representante; e g) demonstrativo de formação de preços da representante.
4. 	Os fatos e principais argumentos da representante repetem-se na exordial apresentada a esta Corte de Contas (Peça 1, p. 1-21) e no Pedido de Reconsideração/Recurso Hierárquico apresentado à BR Distribuidora (Peça 1, p. 41-50) .
5.	Requer a Representante, após os fundamentos e argumentos descritos (Peça 1, p. 21) : a) o recebimento da presente Representação; b) a suspensão de quaisquer atos seguintes do certame até o julgamento do mérito; e c) a revisão da decisão da Comissão de Licitação que desclassificou a proposta da representante.
6.	Após duas instruções preliminares (peças 4-6 e 13-15) , houve publicação do Acórdão 1915/2016-TCU-Plenário, Relator Exmo. Ministro José Múcio Monteiro, conhecendo da representação, indeferindo o pedido de cautelar e restituindo o processo à unidade técnica, para exame do mérito, notificando a representante e a unidade jurisdicionada (peça 16) .
7.	Por meio de instrução de mérito, houve proposta do seguinte encaminhamento (peça 21) , com aval da Subunidade (peça 22) e da Unidade (peça 23) :
41. Ante todo o exposto, submetem-se os autos à consideração superior, propondo: 
a) conhecer da presente representação, satisfeitos os requisitos de admissibilidade previstos nos arts. 235 e 237, inciso VII, do Regimento Interno deste Tribunal, c/c art. 113, § 1º, da Lei 8.666/93e no art. 103, § 1º, da Resolução - TCU 259/2014, para, no mérito, considerá-la parcialmente procedente; 
b) determinar à Petrobras Distribuidora S.A., com fundamento no art. 43, I, da Lei 8.443/1992 c/c art. 250, inciso II, do RI/TCU, que: b.1) abstenha-se de prorrogar o contrato decorrente da Carta-Convite Eletrônica 800031510497 e, em caso de necessidade, deflagre novo certame licitatório em tempo hábil, ou seja, durante os seus doze meses de vigência; e b.2) informe ao Tribunal, no prazo de 90 (noventa) dias, as medidas adotadas com vistas ao cumprimento desta determinação;
c) dar ciência à Petrobras Distribuidora S.A., com fulcro no art. 7º da Resolução TCU 265/2014, sobre possíveis falhas decorrentes de desclassificação de proposta com erros materiais sanáveis e irrelevantes, com formalismo exagerado e não atendimento do interesse público no critério de julgamento, o que afronta a jurisprudência do TCU (Acórdãos 2.637/2015, 834/2015, 2.371/2009, 1.179/2008, 1.791/2006 e 2.104/2004, todos Plenário) ; 
d) dar ciência do acórdão que vier a ser proferido, assim como do relatório e do voto que o fundamentarem, ao representante; e 
e) arquivar os presentes autos, nos termos do art. 237, parágrafo único, c/c o art. 250, inciso II, do Regimento Interno/TCU.
8.	A seguir, houve publicação do Acórdão 1228/2017-TCU-Plenário em 14/6/2017 (peça 30) , Relator Exmo. Ministro Raimundo Carreiro, contendo a seguinte decisão:
9.1 considerar parcialmente procedente a representação; 
9.2 determinar à Petrobras Distribuidora S.A. que se abstenha de prorrogar o contrato decorrente da Carta-Convite Eletrônica 800031510497 e informe ao Tribunal, no prazo de 90 (noventa) dias, as medidas adotadas com vistas ao cumprimento desta determinação; 
9.3 dar ciência à Petrobras Distribuidora S.A. de que, com o intuito de selecionar a proposta mais vantajosa para a Administração sem, contudo, afastar a aplicação do princípio da isonomia, deve ser concedido ao licitante, sempre que possível, a faculdade de corrigir erro sanável e de pouca relevância, inclusive custos unitários, desde que seja mantido o valor global da proposta; 
9.4 notificar representante a respeito desta deliberação; 
9.5 arquivar o processo.
9.	Para fins de cumprimento das determinações constantes do acórdão citado no item anterior, a SecexEstataisRJ emitiu os seguintes documentos ao representante e à UJ:
	Destinatário
	Ofício
	Localização
	Ciência de Comunicação

	Petrobrás Distribuidora S.A.
	404/2017
	Peça 33
	Peça 36

	IHM - Engenharia e Sistemas de Automação Ltda.
	405/2017
	Peça 34
	Peça 35

10.	Em atendimento à notificação, a Petrobras apresentou documento, em 22/9/2017, contendo os seguintes argumentos (peça 38) :
a) que tomou ciência do Acórdão 1228/2017-TCU-Plenário em 30/6/2017, porém, antes dessa ciência, deu-se a prorrogação do referido contrato decorrente da Carta-Convite Eletrônica 800031510497 em 3/6/2017;
b) que o contrato mantido entre a Petrobras Distribuidora e a vencedora da licitação, Elfe Óleo e Gás Operação e Manutenção S/A (doravante Elfe) , tem por objeto a prestação de serviços de automação e controle industrial, instrumentação, planejamento e controles de manutenção, almoxarifado e projetistas na base da Gerência Industrial - GEI, produtora de óleo lubrificante;
c) que tais serviços, dotados de elevada complexidade, são essenciais para as operações da unidade, sobretudo aqueles relacionados à automação e instrumentação, em que trabalham equipes responsáveis pela manutenção dos equipamentos, tarefa que exige elevado nível de conhecimento técnico, bem como a execução de toda a parte de planejamento e controle de manutenção e engenharia;
d) que, caso não renovasse o contrato, o que a levaria a proceder à contratação emergencial, os embaraços e perdas seriam inevitáveis. Primeiro, pois, em contratações de emergência, os preços a serem praticados pelo prestador certamente estariam acima daqueles praticados em contratações regulares. Em segundo lugar, boa parte dos equipamentos a serem operados, de alta tecnologia, são de fabricação estrangeira (italiana e espanhola) , pelo que a obtenção de mão-de-obra especializada, apta a manejá-los, acarretaria duas ordens de problemas: preços mais elevados e possível demora na implementação do serviço;
e) que ante a inexistência de impedimentos jurídicos e das evidentes vantagens técnicas, não teve a Petrobras Distribuidora outra opção senão valer-se da prerrogativa que lhe confere o contrato celebrado com a Elfe e renovar o vínculo por mais 12 (doze) meses;
f) que, ciente da decisão do Tribunal de Contas da União e com o intuito de atender ao determinado no acórdão, providenciará o lançamento de um novo procedimento licitatório para, antes mesmo da data em que se encerra o novo período contratual - 3/6/2018 -já ter equacionado a situação com a assunção dos serviços pelo licitante vencedor no novo certame a ser lançado, evitando-se, dessa forma, a descontinuidade das atividades e o risco de prejuízos à Companhia;
g) que o novo período contratual com a Elfe tem validade de 12 (doze) meses, pelo que eventual ruptura antes do decurso desse período, para além dos potenciais danos oriundos da interrupção dos serviços, redundaria em risco jurídico para a Companhia, que poderia se ver envolta a questionamentos por parte da contratada;
h) que, no que tange à orientação presente no item 9.3 do acórdão, não vê óbices em sua adoção, mormente porque privilegia os fins a que se destinam os procedimentos licitatórios garantindo, muitas vezes, contratações economicamente mais vantajosas, sendo que orientação do jurídico desta Companhia nesse sentido já foi expedida, além disso, esta Companhia sempre agiu em conformidade com o ordenamento jurídico, o que, inclusive, foi reconhecido no acórdão em apreço, de modo que as adequações propostas serão implementadas naturalmente por esta distribuidora.
11.	Após, por meio de instrução preliminar para fins de sanear os autos, houve proposta do seguinte encaminhamento (peça 39) , com aval da Unidade (peça 40) :
14. Diante do exposto, submeto os autos à consideração superior, propondo que seja adotada a seguinte medida, com fulcro no art. 157, caput, do Regimento Interno do TCU: 
14.1 com fundamento no art. 250, inciso II, do Regimento Interno do TCU, promover diligência à Petrobras a fim de que forneça informações a respeito da não prorrogação do contrato decorrente da Carta-Convite Eletrônica 800031510497, da realização de nova licitação e de nova contratação visando ao mesmo objeto, com vigência a partir de 4/6/2018, em atendimento ao item 9.2 do Acórdão 1228/2017-TCU-Plenário, Relator Exmo. Ministro Raimundo Carreiro.
12.	Então, para fins de cumprimento da referida diligência, a SecexEstataisRJ emitiu os Ofícios 838/2018 (peça 41) e 911/2018 (peça 44) , os quais foram recebidos na unidade de destino (peças 42 e 46) .
13.	Em resposta à diligência, a Petrobras enviou documento em 14/12/2018 (peça 47) e respectivos anexos (peças 48 a 57) esclarecendo sobre o deslinde dos fatos referentes ao processo licitatório em epígrafe, contendo os seguintes dados em apertada síntese:
	a) que o novo período contratual, inaugurado após a renovação, findaria em 3/6/2018;
	b) que, no novo contexto de obra de ampliação e modernização da fábrica de lubrificantes da Companhia, foi adquirido Armazém Vertical (AV) a ser operado de forma totalmente automatizada, o que recomendava providências para que fosse mantido o padrão dos serviços então contratados, agora sob novas especificações;
	c) que, do cotejo entre a nova especificação dos serviços e o contrato anterior, constatou-se serviços adicionais não previstos anteriormente relacionados a serviços vinculados ao armazém vertical, que não existiam na primeira contratação, como serviços de eletromecânica e meios oficiais;
	d) que, com as mudanças previstas, houve necessidade de renovação de todos os cálculos, valores de tributos, despesas gerais, treinamentos, dentre outros, ensejando, assim, um maior tempo para preparação do procedimento licitatório;
	e) que se fizeram necessários contatos com fornecedores de modo a equacionar em que moldes se daria a nova contratação, circunstância que demandou tempo extra por parte da área técnica da entidade;
	f) que a nova licitação foi lançada em 28/2/2018, tendo havido diversos questionamentos por parte dos licitantes, tendo-se de apreciar várias impugnações apresentadas, prolongando o procedimento licitatório por tempo superior ao estimado anteriormente;
	g) que, em consequência, a entidade viu-se impossibilitada de proceder à nova contratação em tempo hábil, sendo necessária a celebração de contrato em caráter emergencial com a atual prestadora, Elfe Óleo e Gás Operação e Manutenção S/A, no dia 05/06/2018, tendo a nova relação contratual vigência até 02/12/2018;
	h) que, houve necessidade de nova contratação emergencial, com duração máxima de 90 (noventa) dias, a partir de 4/12/2018, desta feita celebrada com a empresa que se sagrou vencedora na atual licitação, a MSHS Brasil Engenharia Ltda., salientando que a Elfe Óleo e Gás Operação e Manutenção S/A não mais opera o referido contrato;
	i) que a atual licitação 800031812327 encontra-se concluída e aprovada a contratação da empresa vencedora pela Diretoria Executiva, restando apenas a assinatura contratual que deve ocorrer em breve.
14.	O Relatório de Julgamento da Comissão de Licitação demonstra que o Convite Eletrônico 800031812327 teve como vencedora a empresa MSHS Brasil Engenharia Ltda. e a comissão de licitação sugeriu a contratação dessa empresa pelo prazo de 60 meses no valor total do contrato a ser celebrado no montante de R$ 24.386.384,76 (peça 48) , sendo aprovada tal contratação pela diretoria executiva (peça 57) .
15.	Por meio de análise da resposta da Petrobras, constata-se que o contrato decorrente da Carta-Convite Eletrônica 800031510497 foi efetivamente prorrogado, por 12 meses, em 3/6/2017, sendo justificado que a notificação da BR Distribuidora em relação ao acórdão ocorreu apenas em 30/6/2017. A estatal havia afirmado que iria lançar nova licitação com antecedência, de modo que não fosse necessário prorrogar novamente o contrato para além de 3/6/2018. Mas, ao contrário, não houve, logo a seguir, a rescisão contratual e tampouco a realização de nova licitação e de nova contratação a fim de atender ao comando do Acórdão 1228/2017-TCU-Plenário, Relator Exmo. Ministro Raimundo Carreiro.
16. 	No entanto, devido à obra de ampliação e modernização da fábrica de lubrificantes da entidade, houve aquisição de armazém vertical demandando serviços adicionais e revisão de cálculos e de outras despesas que não existiam no projeto original e, após o lançamento de edital licitatório em 28/2/2018, houve diversos questionamentos por parte das empresas licitantes, atrasando a conclusão do certame e, desta forma, houve necessidade de nova contratação emergencial com a empresa Elfe Óleo e Gás Operação e Manutenção S/A, com vigência de 5/6/2018 a 2/12/2018.
17.	Ademais, houve necessidade de novo contrato emergencial com a empresa vencedora da nova licitação realizada, MSHS Brasil Engenharia Ltda., por um período de 90 dias a contar de 4/12/2018, para, finalmente, ser assinado um novo contrato administrativo com essa empresa, dando-se cumprimento ao convite licitatório que fora homologado.
18.	Em relação à determinação constante do item 9.2 do Acórdão 1228/2017-TCU-Plenário, constata-se que não houve, de imediato, seu cumprimento visando a não prorrogação do contrato, pois a entidade apresentou motivos operacionais para prorrogar a vigência do contrato com a empresa Elfe Óleo e Gás Operação e Manutenção S/A, oriundo da Carta-Convite Eletrônica 800031510497, que se encerraria em 3/6/2017, por um ano até 3/6/2018. A estatal alegou, também, que foi notificada do acórdão apenas em 30/6/2017, em momento posterior à prorrogação. Em seguida, alegando novos problemas operacionais, realizou contrato emergencial com a empresa Elfe Óleo e Gás Operação e Manutenção S/A, em 5/6/2018, por um período adicional de 180 dias, até 2/12/2018, quando foi, finalmente, encerrado. 
19.	Percebe-se, inicialmente, que a determinação constante do item 9.2 do Acórdão 1228/2017-TCU-Plenário, visando a não prorrogação do contrato, oriundo da Carta Carta-Convite Eletrônica 800031510497, não foi cumprida nos exercícios de 2017 e 2018.
20.	Porém, há de se considerar que a primeira prorrogação, em 3/6/2017, deu-se em momento anterior à notificação recebida do TCU, em 30/6/2017, visando sua não prorrogação, portanto, devidamente justificada tal continuidade do contrato por mais 12 meses, a fim de se evitar maiores prejuízos à entidade caso tivesse que paralisar subitamente sua atividade.
21.	No que tange à contratação emergencial com a mesma empresa Elfe por mais 180 dias, a entidade justificou que se deu devido a um contexto operacional diverso do originalmente previsto, quais sejam, novas adequações do edital licitatório e diversas impugnações por parte dos licitantes, e, desta forma, nova interrupção das atividades poderia gerar prejuízos à entidade.
22.	Conclui-se que, após o lapso temporal de 18 meses, houve saneamento dos autos devido ao término do contrato, oriundo da Carta Carta-Convite Eletrônica 800031510497, em 3/6/2018, e, posteriormente, o encerramento do contrato emergencial, com a mesma empresa vencedora dessa licitação, em 2/12/2018.
23.	Portanto, deve-se proceder ao encerramento dos autos e seu consequente arquivamento, com base no art. 169, inciso V, do Regimento Interno do TCU, tendo em vista que cumpriu o objetivo para o qual foi constituído.
24.	Adicionalmente, deve-se dar ciência dos motivos que determinaram esse arquivamento à Petrobras e à empresa interessada nos autos, qual seja, IHM- Engenharia e Sistema de Automação Ltda., conforme preceitua o art. 169, § 1º, do Regimento Interno do TCU.
25.		Ante todo o exposto, submetem-se os autos à consideração superior, propondo ao Tribunal:	
25.1.	considerar como cumprida, com atraso justificado, a determinação constante do item 9.2 do Acórdão 1228/2017-TCU-Plenário (item 22) ;
25.2.	encerrar o processo e arquivar os presentes autos, pois cumpriu o objetivo para o qual foi constituído, com fundamento no art. 169, inciso V, do Regimento Interno do TCU (item 23) ;
25.3.		dar ciência dos motivos determinantes desse arquivamento à Petrobras Distribuidora S.A. (CNPJ 34.274.233/0001-02) e à empresa interessada nos autos, qual seja, IHM- Engenharia e Sistema de Automação Ltda. (CNPJ 00.338.601/0001-13) , conforme preceitua o art. 169, § 1º, do Regimento Interno do TCU (item 24) ."
Acolho a proposta da unidade nos termos do seguinte acórdão:
ACORDAM, os Ministros do Tribunal de Contas da União, com fundamento nos arts. 143, 237, VII e 250, II do Regimento Interno/TCU, em: 
a) considerar como cumprida, com atraso justificado, a determinação constante do item 9.2 do Acórdão 1228/2017-TCU-Plenário;
b) encerrar o processo e arquivar os presentes autos, pois cumpriu o objetivo para o qual foi constituído, com fundamento no art. 169, inciso V, do Regimento Interno do TCU;
c) dar ciência dos motivos determinantes desse arquivamento à Petrobras Distribuidora S.A. (CNPJ 34.274.233/0001-02) e à empresa interessada nos autos, qual seja, IHM- Engenharia e Sistema de Automação Ltda. (CNPJ 00.338.601/0001-13) , conforme preceitua o art. 169, § 1º, do Regimento Interno do TCU.
1. Processo TC-Processo 016.129/2016-4 (REPRESENTAÇÃO) 
1.1. Representante: IHM- Engenharia e Sistema de Automação Ltda. (CNPJ 00.338.601/0001-13) 
1.2. Órgão/Entidade: Petrobras Distribuidora S.A. - MME
1.3. Relator: Ministro Raimundo Carreiro
1.4. Representante do Ministério Público: não atuou
1.5. Unidade Técnica: Secretaria de Controle Externo da Administração Indireta no Rio de Janeiro (SecexEstat) .
1.6. Representação legal: IHM- Engenharia e Sistema de Automação Ltda.: Arthur Carvalho Pacheco de Sá, CPF XXX.266.387-XX (peça 2) ; Petrobras Distribuidora S.A.: Taísa Oliveira Maciel- OAB/RJ 118.488, Hélio Siqueira Júnior - OAB/RJ 62.929, Viviane do Nascimento Pereira Sá- OAB/RJ 130.465 e Marco Aurélio Ferreira Martins - OAB/SP 194.793 (peça 43)

Petrobras Distribuidora S.A. - MME

3.	A representação, que consta da peça 1, vem acompanhada de sete documentos, a fim de subsidiar as argumentações, quais sejam: a) contrato social da empresa representante; b) procuração do representante legal; c) carta convite e anexos; d) recurso administrativo impetrado junto à comissão de licitação; e) decisão da comissão de licitação acerca do recurso impetrado; 
f) proposta de preços unitários da representante; e g) demonstrativo de formação de preços da representante.

RAIMUNDO CARREIRO

IHM- Engenharia e Sistema de Automação Ltda.: Arthur Carvalho Pacheco de Sá, CPF 515.266.387-20 (peça 2); Petrobras Distribuidora S.A.: Taísa Oliveira Maciel- OAB/RJ 118.488, Hélio Siqueira Júnior - OAB/RJ 62.929, Viviane do Nascimento Pereira Sá- OAB/RJ 130.465 e Marco Aurélio Ferreira Martins - OAB/SP 194.793(peça 43)

Não atuou

REPRESENTAÇÃO (REPR)

Secretaria de Controle Externo da Administração Indireta no Rio de Janeiro (SecexEstat).